【裁判字號】    97,抗,340
【裁判日期】    970414
【裁判案由】    毒品危害防制條例
【裁判全文】
臺灣高等法院臺中分院刑事裁定           97年度抗字第340號
抗  告  人  臺灣苗栗地方法院檢察署檢察官
被      告  甲○○
上列抗告人因被告涉犯毒品危害防制條例案件，不服臺灣苗栗地
方法院中華民國97年1月25日裁定（96年度訴字第598號），提起
抗告，本院裁定如下：
    主  文
抗告駁回。
    理  由
一、抗告意旨略以：原審駁回檢察官之起訴雖以：本件檢察官僅
    提出證據證明「被告甲○○持有一粒眠」、「被告甲○○向
    陳紋慶購買一粒眠」，對如何推論及補強「被告甲○○販賣
    一粒眠」之自白，無論直接或間接證據均未見檢察官補正等
    語。惟查：
  (一)本件既有被告甲○○於警詢、偵訊及法院聲請羈押庭訊問時
    ，為販賣第三級毒品的自白，縱僅有上述「被告甲○○持有
    一粒眠」、「被告甲○○向陳文慶購買一粒眠」之間接事證
    ，亦應認已足堪為充足之補強。本件原審法官不敢判決被告
    甲○○有罪，甚至不願進入實質審理程序，說穿了僅係本件
    被告甲○○因販賣毒品的對象不明，故無證人或通訊監察等
    直接證據足供調查。惟按證據之證明力，由法院自由判斷，
    刑事訴訟法第155條第1項定有明文，而法院之判斷仍應受經
    驗法則與論理法則之支配，且應本其健全之理性而為合理之
    判斷，並非許裁判官任意擅斷，亦非純粹的自由裁量。本件
    檢察官所提出者除有被告甲○○之自白外，尚有檢察官於96
    年11月16日所提出之補充理由書上所載之多項足資補強之間
    接證據（即：同案被告陳紋慶於警詢及偵查中供述確有販
    賣「一粒眠」予被告甲○○，此足以證明被告甲○○自白其
    販賣「一粒眠」之時間，即96年3月中旬後1個月餘之某日及
    96年 6月初某日，確曾持有「一粒眠」之事實；卷附警員
    所出具之職務報告書：證明警員於 96年6月13日查獲陳紋慶
    後，被告甲○○確有來電向陳紋慶欲購買「一粒眠」之事實
    ，由此可證被告甲○○確有持有「一粒眠」之習性；陳紋
    慶所使用之0000000000號電話通聯紀錄：證明被告甲○○於
    96 年6月13日凌晨4時37分10秒起至4時51分24秒止，有以其
    00000 00000號電話撥打陳紋慶上開電話6次，此可證明被告
    甲○○確欲向陳紋慶購買「一粒眠」）足以認定，若原審尚
    有疑義，則就上開證據之證明力究竟能否證明被告有販賣之
    程度，顯然有於審判庭辯論之空間與必要。詎原判決執意駁
    回檢察官就被告甲○○部分之起訴，實令人錯愕。
  (二)原審裁定駁回之意旨又謂: 「（三）至於檢察官所提本院（
    即原審法院)94年度易字第891號乙案，其有罪判決之基礎，
    來自被告對於竊盜事實之自白及被害人方面就被竊事實之證
    述，其所具雙向相互補強之證據質量結構，顯非本件僅有單
    向被告甲○○賣出毒品自白，卻無相對買受者購買毒品證述
    之單一自白所可相比擬，檢察官執此認應比照辦理，不無誤
    會」云云。請問該案被害人就被竊事實之證述僅能證明財物
    失竊之情事，能直接證明係被告所竊取嗎？如以本件駁回裁
    定所執之取證標準，顯屬間接證據無疑，該裁定所謂「其所
    具雙向相相互補強之質量結構」云云，所言何物，顯難令人
    理解，如以本件駁回裁定之相同標準檢視，該案顯有判決違
    法之非常上訴原因。
  (三)另依臺灣苗栗地方法院97年度毒聲字第 2號、第24號、第39
    號裁定，其證據結構除被告施用毒品之自白屬直接證據外，
    其餘之扣案毒品僅能作為補強之間接證據無疑，則依本件之
    駁回起訴裁定之取證標準，上開毒聲裁定除被告之自白外，
    均無相當之補強證明，該等裁定顯然均違法而侵犯人權。
  (四)現今社會毒品氾濫，造成嚴重之社會問題，檢警均竭盡心力
    往上游之販賣毒品者追查，無非係企盼能由根頭斷絕。如法
    院因販賣毒品之罪責較重，為逃避法律或道德責任而在證據
    取捨上失去平常心，而誤用自由心證，難免令人對法院係實
    現正義之殿堂之期待感到到失望。原審裁定違背法令已如上
    述，自難認原裁定允當，爰依法提起抗告云云。
二、按檢察官就被告犯罪事實，應負舉證責任，並指出證明之方
    法。法院於第一次審判期日前，認為檢察官指出之證明方法
    顯不足認定被告有成立犯罪之可能時，應以裁定定期通知檢
    察官補正，逾期未補正者，得以裁定駁回起訴，刑事訴訟法
    第161條第1項、第 2項定有明文。關於本條項之規定並應說
    明如下：
  (一)條文中所謂「檢察官指出之證明方法顯不足認定被告有成立
    犯罪之可能」，係指檢察官之起訴意旨及全案卷證資料，依
    客觀之論理與經驗法則，從形式上審查，即可判斷被告顯無
    成立犯罪之可能，而僅以被告之自白即行起訴者，可謂即為
    其中一種典型之類型（法院辦理刑事訴訟案件應行注意事項
    第95點參照）。此因刑事訴訟法第156條第2項明文規定：「
    被告之自白，不得作為有罪判決之唯一證據，仍應調查其他
    必要之證據，以察其是否與事實相符」，是若檢察官僅以被
    告之自白為唯一證據而為起訴，縱事後於審理中被告不再為
    任何爭執，而可認被告之自白具有任意性，亦因欠缺補強證
    據之真實性擔保，無從以此為唯一證據而為有罪判決。為免
    被告於此類案件中受無端訟累，自應依上開規定，於審判期
    日前，命檢察官補正相關證據。必須檢察官所提之所有證據
    ，於假定被告均未質疑爭執下，已得為有罪判決，始得謂已
    非「顯不足認定被告有成立犯罪之可能」，而非僅以檢察官
    指出被告有成立犯罪之任何可能，即可跨越起訴門檻，強制
    被告必須應訴，否則上開條文立法目的即無從達成。
  (二)又條文中所稱「補正」，依其立法意旨當係指補正至非「顯
    不足認定被告有成立犯罪之可能」，而已跨越起訴門檻。若
    僅形式上於法院所定期間內，提出書面表示補正證據、指出
    證明方法，但實際上其顯無成立犯罪可能之情形仍未改變，
    即與未補正無異，仍應適用本條項規定，裁定駁回起訴。
三、本院查：
  (一)本件檢察官認被告甲○○涉犯毒品危害防制條例第4條第4項
    之販賣第 4級毒品硝甲西泮罪嫌（按硝甲西泮即俗稱之「一
    粒眠」，實為毒品危害防制條例第2條第2項第3款附表3所列
    編號23之第三級毒品，起訴書誤為第4級毒品)，因僅以被告
    之自白為唯一證據而為起訴，前經原審裁定命補正後（見原
    審卷第43頁），檢察官於96年11月16日提出補充理由書（見
    原審卷第57至61頁），惟核其所敘明之證據及指出之證明方
    法（詳如前述），均無非僅在確認被告甲○○有向同案被告
    陳紋慶購買「一粒眠」及持有「一粒眠」之事實，對於原審
    於先前命補正裁定中所指關於被告自白販賣「一粒眠」之事
    實，缺乏相當補強證據以擔保其自白真實性部分，並未有任
    何實質補正。依照前揭說明，自與未補正無異。
  (二)上揭補充理由書雖又稱：本案因被告甲○○不知販賣對象之
    姓名或年籍，致本案如欲對被告甲○○所販賣之對象為調查
    而取得直接證據，實有其難處，惟本案既有被告甲○○販賣
    「一粒眠」之自白，及上開補充理由書所敘明之諸多間接證
    據，於綜合全案卷證之情形下，已足以擔保被告甲○○之自
    白與事實相符，而無冤枉被告甲○○之虞等語，並舉原審法
    院先前所為之 94年度易字第891號判決，認該案亦無直接證
    據足以擔保被告自白之真實性，但原審仍為有罪判決，以加
    強其論據。惟查，原審所命檢察官補正之裁定中，並未限制
    其補正之證據須為直接證據或間接證據，但必於其補正後，
    已至非「顯不足認定被告有成立犯罪之可能」之程度，應無
    待贅言。而本件檢察官於補正時所敘明之證據，對於被告甲
    ○○被訴販賣「一粒眠」之起訴事實，並無實質補強自白真
    實性之作用，已如前述，此觀檢察官於上開補充理由書中對
    於補充敘明證據所能證明之事項，其記載均不脫證明「被告
    甲○○持有一粒眠」、「被告向陳紋慶購買一粒眠」之範圍
    ，更見明瞭。然而就「被告甲○○購買、持有一粒眠」之事
    實，如何推論並補強證明「被告甲○○販賣一粒眠」之自白
    ，無論直接或間接證據，均未見檢察官補正提出。未來縱使
    被告甲○○就被訴事實未為任何辯解，仍將因刑事訴訟法上
    「自白不得為有罪判決之唯一證據」之規定（此為強制規定
    ，不因審判者主觀上確信自白為真實而豁免適用），而應為
    無罪判決。因此，本案經檢察官補正後，實際上其顯無成立
    犯罪可能之情形仍未改變，依照首揭法律規定及說明，自應
    裁定駁回起訴。
  (三)至於檢察官所提原審法院94年度易字第891號竊盜乙案，原
    審判決有罪之證據，除該案被告之自白外，並有被害人之指
    訴、扣案之犯罪工具及贓物認領保管單，以佐證該案被告自
    白之真實性，顯與本案之情形不同。另檢察官抗告意旨雖又
    舉原審法院97年度毒聲字第 2號、第24號、第39號裁定，以
    證明其就本案已提出足夠之間接證據，以證明被告甲○○確
    有販賣「一粒眠」之犯嫌。然上開裁定，除該案被告之自白
    外，並有扣案之毒品以佐證該案被告自白之真實性，此有上
    開裁定在卷可查。而本案檢察係起訴被告甲○○涉嫌販賣「
    一粒眠」，既為販賣，當有購買者，惟本案購買者究為何人
    ？被告甲○○於警詢、偵查及原審為羈押之訊問時，雖均自
    白有販賣「一粒眠」之犯行，然其於警詢係供稱：「我有販
    賣一粒眠給不特定人，平常都是他們打電話給我，在不特定
    場所交易」、「我都是賣給我朋友的朋友，不特定人士2、3
    次，不特定場所，大概是在南苗地區弘大醫院附近之7-11超
    市前及苗栗市百分之百KTV販賣，大約每個月賣1次」等語（
    見偵字第2973號卷第17、21頁）；於偵查中則供稱：「我曾
    經在今年（即96年)賣過2次，是女性朋友跟我拿的，時間忘
    記了，第一次是我跟陳紋慶買第一次之後大約 1個月晚上，
    在百分之百KTV包廂外賣給我朋友的朋友，第二次是在6月初
    晚上，在弘大醫院附近之7-11商店前面」等語（見偵字第29
    73號卷第43頁）；於原審為羈押訊問時則供稱：「我有販賣
    2次，賣給不同人，第一次是在百分之百KTV包廂，好像是女
    的向我買，第二次是在弘大醫院附近之7-11商店，是男的向
    我買」等語（見原審聲羈字第218號卷第6頁），依被告甲○
    ○上開自白，並無法確認其販賣之對象為何人，其上開所為
    之自白即有瑕疵（與檢察官所舉原審法院 94年度易字第891
    號竊盜案，及97年度毒聲字第 2號、第24號、第39號裁定，
    該案被告之自白並無瑕疵，已有不同），是檢察官所應補正
    者，應係被告甲○○販賣之對象究為何人之證據，詎檢察官
    所補正者均係「被告甲○○持有一粒眠」、「被告向陳紋慶
    購買一粒眠」之間接證據，顯與未補正相同。
四、本案無論直接或間接證據，均未見檢察官補正被告甲○○販
    賣毒品之證據，原審因而裁定駁回檢察官之起訴，經核並無
    不合，檢察官仍抗告意旨仍執前詞指摘原裁定不當，為無理
    由，應予駁回。
據上論斷，應依刑事訴訟法第412 條，裁定如主文。
中    華    民    國    97    年    4     月    14    日
            刑事第十庭    審判長法  官  林  照  明
                                法  官  林  欽  章
                                法  官  蔡  名  曜
上列正本證明與原本無異。
不得再抗告。
                                書記官  劉  恒  宏
中    華    民    國    97    年    4     月    16    日


司法院資訊處製作；財團法人民間司法改革基金會備份。
